【裁判字號】    85,重訴,695
【裁判日期】    950908
【裁判案由】    清償借款
【裁判全文】
臺灣臺北地方法院民事判決             85年度重訴字第695號
原      告  萬泰商業銀行股份有限公司
法定代理人  丁○○
訴訟代理人  曾俊龍律師
            戊○○
            甲○○
被      告  乙○○
訴訟代理人  曾國龍律師
            蘇癸旨律師
上  一  人
複 代理 人  林春金律師
            藍孟真律師
被      告  己○○
                        之2
            丙○○
當事人間請求清償借款事件，經本院於中華民國95年8 月29日言
詞辯論終結，判決如下：
    主      文
被告應連帶給付原告新台幣壹仟肆佰貳拾捌萬零玖佰壹拾壹元及
自民國八十四年十二月十三日起至清償日止，按年息百分之十點
七五計算之利息，暨自民國八十四年十二月十三日起至清償日止
，按年息百分之二點一五計付之違約金。
訴訟費用由被告連帶負擔。
本判決於原告以新台幣伍佰萬元或同面額之中央政府建設公債八
十五年度甲類第三期債票為被告供擔保後，得假執行。但被告乙○○如以新台幣壹仟肆佰貳拾捌萬零玖佰壹拾壹元為原告預供擔
保後，得免為假執行。
    事實及理由
甲、程序方面：
一、兩造業於授信約定書第十二條約定合意以本院為第一審管轄
    法院，有授信約定書在卷可稽（見本院卷(一)第9 至11頁），
    故本院自有管轄權，合先敘明。
二、本件被告己○○、丙○○經合法通知，未於最後言詞辯論期
    日到場，核無民事訴訟法第三百八十六條所列各款情形，應
    依原告之聲請，由其對被告己○○、丙○○部分一造辯論而
    為判決。
乙、得心證之理由：
一、原告主張：
  (一)被告乙○○邀同被告己○○、丙○○為連帶保證人，於民國
    82年7 月5 日向原告借款新台幣（下同）29,700,000元，約
    定利息按年息10.75 ﹪計算，借款期間自82年7 月5 日起至
    97年7 月5 日止，以每一個月為一期，共分180 期，按期平
    均攤還本息，若未按期清償者，其逾期清償在六個月以內者
    ，按上開利率10﹪，超過六個月者則按上開利率20﹪計付違
    約金（下稱系爭消費借貸契約、借款）。詎被告自83年9 月
    5 日起即未依約繳息，依授信約定書第五條第一款約定，債
    務視為全部到期，被告即喪失期限利益。嗣原告向本院聲請
    拍賣抵押物強制執行，在本院84年執字第6998號拍賣抵押物
    強制執行程序受償部分本金及至84年12月12日止之利息、違
    約金，尚有本金14,280,911元及自84年12月13日起之利息、
    違約金未獲償，屢向被告催討，均未獲置理。為此本於消費
    借貸及連帶保證契約之法律關係，起訴請求被告連帶返還借
    款本息及違約金等語。
  (二)並聲明：除假執行供擔保金額外，如主文所示。
二、被告方面：
  (一)被告己○○、丙○○未於歷次言詞辯論期日到場，亦未提出
    書狀作何聲明或陳述。
  (二)被告乙○○則抗辯：
  1.被告乙○○之夫董慶平為訴外人炘格國際貿易有限公司（下
    簡稱炘格公司）員工，炘格公司負責人為共同被告丙○○，
    被告丙○○自82年6 月起以公司資金投資購置不動產，要求
    信託登記為被告乙○○所有，被告乙○○不疑有他遂提供證
    件、印章予被告丙○○使用，並由被告丙○○向銀行辦理抵
    押貸款，未料，被告丙○○竟勾串訴外人即原告台南分行經
    理鄭照雄、襄理徐再昌、孫義黨、詹家豪及副理劉怡忠等經
    辦人員，以被告乙○○名義購買坐落台北市○○區○○段三
    小段96地號土地、同段2469建號建物（門牌號碼：台北市○○路○段300 巷31弄2 號，以下稱系爭不動產），設定抵押
    權與原告，而由被告丙○○向原告提出貸款申請，與原告台
    南分行經理鄭照雄談妥貸款金額，再指示知情之職員訴外人
    蘇月香盜刻及盜用系爭不動產買賣雙方之印章、印文，偽造
    系爭不動產買賣契約書，系爭不動產市價約1,900 萬元至
    2,000 萬元之間，被告丙○○以2,100 萬元購得後，故意將
    買賣價額虛增、提高超過市價甚多，向原告超額借貸系爭借
    款，供被告丙○○所開設之炘格公司使用。
  2.被告乙○○於82年6 月22日與原告行員孫義黨辦理系爭消費
    借貸契約對保時，雖於借據、授信約定書、存款印鑑卡上簽
    名及核對印鑑，但當時借據內容為空白且借款金額、日期均
    未確定，各該借款金額、日期均係原告事後填載。又系爭借
    款過程中之借款申請書、不動產抵押權鑑價報告書、調查審
    核表及不動產買賣契約書均非被告乙○○所親簽，為被告丙○○或指示其職員代理被告乙○○向原告提出，顯見系爭借
    款之貸款行為最後係由炘格公司人員所為。況被告乙○○授
    權被告丙○○貸款之金額係依一般銀行慣例，約在抵押物由
    銀行鑑定價額之五成至七成之間，依此推算，被告乙○○授
    權炘格公司人員向原告貸款之金額，應在系爭不動產實際買
    賣價格之七成，即1, 470萬元較為合理，原告既已依強制執
    行程序實行抵押權，受償本金1,542 萬元，故就被告乙○○
    授與代理權範圍內之債務均已清償，原告訴請被告返還借款
    超逾部分，即就因原告行員及被告丙○○之不法行為，所致
    超出被告乙○○可得推知之授權範圍超額貸款部分，被告丙○○並無代理權，被告乙○○不負授權人責任。
  3.雖原告撥款之系爭借款金錢存入被告乙○○存款帳戶中，但
    事後現金提領行為，固然為被告乙○○之名義，但並非被告
    乙○○親自領取。
  4.承前，系爭消費借貸契約之相關原告承辦人鄭照雄、訴外人
    孫義黨及徐再昌均為資深行員，明知被告乙○○為被告丙○○所使用之人頭，收入亦不足以償還貸款，竟意圖為被告丙○○之不法利益，以偽造之系爭不動產買賣契約書之價格作
    為鑑價金額，未依規定辦理徵信，因此就超過正常核貸金額
    部分，全係因原告行員及被告丙○○之不法行為所致，為逾
    越授權範圍之無權代理，且原告明知被告丙○○為無權代理
    ，依民法第一百六十九條但書規定，被告乙○○仍不負授權
    人責任。
  5.原告明知被告乙○○僅係系爭借款名義人，且被告乙○○根
    本無資力償還系爭借款，縱使被告乙○○有對被告丙○○為
    概括授權，亦係因信賴原告對炘格公司及被告丙○○信用之
    評估及抵押物之鑑價，方始願意交由原告依其核貸金額而為
    貸款。倘認被告乙○○應就系爭借款債務負償還之責，則原
    告之職員、被告丙○○既共同以詐欺、偽造文書之方法，導
    致被告乙○○財產受有信賴利益之損害，權利受侵害，被告
    乙○○損害金額與原告訴請返還之借款金額相同，原告應依
    民法第二十八條、第一百八十八條、第一百八十四條規定對
    被告乙○○負故意侵權行為損害賠償責任，爰以此債權與原
    告之借款返還債權抵銷。
  6.並聲明：原告之訴及假執行之聲請均駁回，如受不利判決願
    供擔保，請准宣告免為假執行。
三、原告主張被告乙○○邀同被告己○○、丙○○為連帶保證人
    ，於82年7 月5 日向原告借款29,700,000元，約定利息按年
    息10.75 ﹪計算，借款期間自82年7 月5 日起至97年7 月5
    日止，目前尚有本金14,280,911元及自84年12月13日起之利
    息、違約金未獲償，被告應依約負連帶償還責任等語，且提
    出借據、授信約定書為證（見本院卷(一)第8 、9 頁）。被告
    乙○○則以前開情詞置辯。是以，本件兩造所爭執之重點在
    於：
  (一)被告乙○○抗辯炘格公司職員辦理系爭消費借貸契約，就借
    款超逾正常核貸金額部分，為不法行為，且逾越代理權授與
    範圍之無權代理，其不負授權人責任，是否可採？
  (二)被告乙○○以其對原告有民法第二十八條、第一百八十八條
    及第一百八十四條之故意侵權行為損害賠償債權為由，與原
    告系爭借款返還債權抵銷，是否有據？
四、現就兩造爭執之重點分述如下：
  (一)被告乙○○抗辯炘格公司職員辦理系爭消費借貸契約，就借
    款超逾正常核貸金額部分，為不法行為，且逾越代理權授與
    範圍之無權代理，其不負授權人責任，是否可採？
  1.原告就被告乙○○所為抗辯，陳述略為：被告乙○○為資深
    世華銀行營業員，對貸款程序知之甚詳，被告乙○○既提供
    系爭不動產設定抵押權以供貸款，顯見自始即就系爭借款全
    部事務為概括授權，故並無其所辯之逾越代理權情事。再者
    ，原告係在82年7 月5 日將系爭借款金錢撥入被告乙○○設
    於原告台南分行帳號0000000000000 號活期儲蓄存款帳戶內
    ，被告乙○○同日分別領取1,000 萬元、680 萬元、700萬
    元，另更於82年7 月8 日領取200 萬元、同年7 月14日領取
    300 萬元、同年7 月21日領取50萬元，以上合計29,300,000
    元。何況，抵押物價值本無一定標準，縱原告高估價值而同
    意貸款，受害者當為原告。茲既被告乙○○將親自簽署之借
    據、授信約定書及印鑑章交予被告丙○○以辦理貸款，縱如
    其所辯借據上貸款金額欄為空白，被告乙○○仍應負授權人
    責任，因貸款金額多寡係由被授權人決定。何況，被告乙○○曾於84年4 月17日委由律師以傳真文件請求與原告台南分
    行就其所負債務為處理，包括系爭借款在內，難認被告丙○○對系爭借款金額之決定有逾越代理權授與範圍可言等語。
  2.按民法第一百零三條規定代理人所為意思表示直接對本人發
    生效力者，係指代理人於代理權限內以本人名義所為之意思
    表示而言。依此，代理行為以代為意思表示或代受意思表示
    者為限，易言之，僅法律行為始有代理之可言，法律行為中
    之財產行為，包括債權行為、物權行為、準物權行為均得代
    理為之。事實行為本質上非表示行為，且事實行為之效力係
    基於法律規定而來，與意思表示無關，因此無主物之先占、
    遺失物之拾得、不當得利、侵權行為等事實行為，自不適用
    代理之規定。再者，代理行為以合法行為為限，違法行為不
    得代理，若其所代理成立者為不適法之法律行為，則其代理
    行為原則無效，例如，代為侵權行為，因其具有違法事實行
    為之性質，不發生意思表示生效與否之問題，無適用代理規
    定之餘地（最高法院55年台上字第1054號判例參照）。
  3.首先，被告乙○○與原告成立系爭消費借貸契約，是否係以
    代理形式為之者，經查：
  (1)被告乙○○確實曾於82年6 月22日與原告行員孫義黨對保，
    而在借據、授信約定書（見本院卷(一)第8 、9 頁）上簽名、
    蓋章一事，除為被告乙○○所自認者外（見本院卷(一)第24、
    86頁答辯狀所載），另經證人孫義黨於本院85年7 月3 日言
    詞辯論期日證述綦詳，此部分事實兩造均不爭執。顯見，被
    告乙○○確實有欲與原告成立系爭消費借貸契約之意思表示
    無訛。
  (2)次查，被告乙○○抗辯其在簽署借據、授信約定書等文件而
    對保時，借據上之借款金額欄為空白乙節，固為原告所否認
    ，然此情業經原告行員即對保人員證人孫義黨在上開言詞辯
    論期日證述無訛。據此，被告乙○○在向原告申請系爭借款
    對保當時，兩造對於借款金額數額多寡尚未達成意思表示之
    合致。
  (3)另查，被告乙○○已明白自陳：系爭借款係由共同被告丙○○與炘格公司職員代理被告乙○○所為者，由被告丙○○向
    原告提出貸款申請，與原告台南分行經理鄭照雄談妥貸款金
    額等語（見本院卷(一)第138 頁），原告對此未予否認，此情
    另經臺灣高等法院92年度重上更(四)字第217 號丙○○、鄭照
    雄、孫義黨所犯偽造文書等刑事案件確定判決認定相符，有
    該刑事判決附卷足稽（見本院卷(二)第77至78頁、第183 頁）
    ，兩造對此亦不爭執（見本院95年5 月30日言詞辯論筆錄）
    。是以，關於系爭消費借貸契約借款金額之決定，為消費借
    貸契約成立要素之一（修正前民法第四百七十四條參照），
    被告乙○○確實有授權被告丙○○與炘格公司職員代理其決
    定，並與原告締約，而授與被告丙○○、炘格公司職員與原
    告成立消費借貸契約之代理權，實可認定。
  (4)雖被告乙○○援引前揭最高法院55年台上字第1054號判例，
    抗辯：被告丙○○及原告行員鄭照雄、孫義黨涉及超額貸款
    ，犯有偽造文書、背信等罪，經判決確定，為不法行為，無
    代理之適用云云。然則，被告乙○○係授與被告丙○○及炘
    格公司職員代理其與原告締結系爭消費借貸契約，所授與代
    理之行為乃成立契約之法律行為，而非侵害他人權利之侵權
    行為，已如前述，故其此部分所辯，尚無足取。
  (5)綜此，被告乙○○與原告成立系爭消費借貸契約，係以代理
    形式為之，有民法代理相關規定之適用，首堪認定。
  4.被告乙○○雖以如二之１至４所列情詞，抗辯被告丙○○、
    炘格公司職員所為超額貸款構成無權代理等語。查：
  (1)民法第一百七十條第一項規定：「無代理權人以代理人之名
    義所為之法律行為，非經本人承認，對於本人不生效力。」
    ，狹義無權代理情形有四，包括：完全未經授權之代理行
    為，授權行為無效之無權代理，逾越代理權範圍之無權
    代理，代理權消滅後之無權代理。又代理權係以法律行為
    授與者，其授與應向代理人或向代理人對之為代理行為之第
    三人，以意思表示為之，民法第一百六十七條亦有明文規定
    。代理行為需由代理人本於代理權限為之，亦即要必於代理
    權限範圍內為之始可。
  (2)被告乙○○固以前述逾越代理權範圍之無權代理類型為抗
    辯，陳稱：其授權被告丙○○貸款之金額係依一般銀行慣例
    ，約在抵押物由銀行鑑定價額之五成至七成之間，依此推算
    ，其所授權炘格公司人員向原告貸款之金額，應在系爭不動
    產實際買賣價格之七成即1, 470萬元左右等語，並以上開臺
    灣高等法院92年度重上更(四)字第217 號刑事判決事實欄第二
    段、附表二編號２為據（見本院卷(二)第78、98頁）。
  (3)但查，前開確定刑事判決已明白認定被告丙○○所偽造者僅
    為系爭不動產買賣契約書之賣方蔡燕婉（見本院卷(一)第45至
    46頁所附之買賣契約書），被告丙○○並未偽造買方即被告
    乙○○之名義簽訂系爭不動產之買賣契約書。此節核與被告
    乙○○所述：其自82年6 月起應被告丙○○要求，同意由被
    告丙○○以其名義購置不動產等語相符（見本院卷(一)第24頁
    ）。雖前述刑事確定判決認定被告丙○○為提高系爭借款額
    度，而事先與原告台南分行經理鄭照雄談妥欲貸款金額，並
    依一般貸款慣例即買賣價格之七成，反推買賣價格，據以偽
    造提高系爭不動產買賣價格之該紙買賣契約書上，持以向原
    告申請系爭借款；然則，究竟被告乙○○授權由被告丙○○
    所製作之系爭不動產買賣契約書上記載之價金金額，是否與
    被告乙○○當初授權內容有別，至此均未見被告乙○○提出
    相關證據以資證明，則被告丙○○、炘格公司職員是否果有
    逾越被告乙○○授與代理權範圍而申請系爭借款，單依此尚
    難得知。
  (4)再查，被告乙○○為向原告借用系爭借款，曾於82年6 月23
    日在原告台南分行開設帳號0000000000000 號活期儲蓄存款
    帳戶，此有存款印鑑卡在卷可證（見本院卷(一)第40頁），復
    為被告乙○○所是認。原告在系爭消費借貸契約生效後，業
    已依約於82年7 月5 日如數撥付借款29,700,000元至此存款
    帳戶中，被告乙○○更於同日分別領取1,000 萬元、680 萬
    元、700 萬元，另更於82年7 月8 日領取200 萬元、同年7
    月14日領取300 萬元、同年7 月21日領取50萬元，以上合計
    29,300,000元，上情俱有撥款憑單、存款憑條、支出傳票附
    卷足佐（見本院卷(一)第42至44頁）。被告乙○○雖辯稱該等
    現金提領行為，雖為其本人之名義，但並非其親自領取等語
    ；惟查，原告既已將系爭借款金錢存入被告乙○○帳戶中，
    自已履行其所負借款交付之義務，甚者，該等借款金錢在存
    入被告乙○○帳戶後，即已移轉歸被告乙○○所有，至於被
    告乙○○嗣後依存款契約約定蓋用留存印鑑取款，自係處分
    自己金錢之行為，已不影響兩造間消費借貸契約之成立生效
    。縱使前開數次取款行為非被告乙○○自己所提領，亦應係
    經被告乙○○授權提領之人所為者；設非被告乙○○所授權
    者，則其帳戶金錢遭人無權提領，亦應由被告乙○○對該提
    領人主張權利，對於原告已然履行消費借貸契約所負金錢交
    付義務一事，自無影響。故被告乙○○聲請調閱前開日期提
    領現金實際行為人，本院認為並無調查之必要。
  (5)承上，被告乙○○在取得原告交付之系爭借款金錢後，對於
    該借款金錢數額未見有反對之表示者。其後，被告乙○○更
    在84年4 月17日委請律師，對原告提出欲就系爭借款債務為
    和解之要約，有原告所提律師事務所傳真資料附卷足證（見
    本院卷(一)第60至62頁），被告乙○○對此並不否認。觀諸該
    份傳真資料全文，被告乙○○並未有否認原告借款債權之情
    事、亦未有對借款金錢數額予以質疑之處，反願配合原告拍
    賣系爭不動產以供取償。益徵，被告乙○○對於其確實有向
    原告借用系爭借款29,700,000元一節，事前已然肯認。
  (6)綜前所述，原告所提之借據上有被告乙○○親自簽署表明借
    款之意，被告丙○○、炘格公司職員以被告乙○○名義，與
    原告就借款金錢為29,700,000元乙事，達成意思表示合致，
    被告乙○○在收受原告所交付之系爭借款金錢後並未對該金
    額為異議，更加以提領使用；再者，被告乙○○更於系爭消
    費借貸契約有未依約攤還本息情形後，委請律師傳真資料與
    原告促請和解之行為。以上情狀，適足認被告乙○○有授權
    被告丙○○、炘格公司職員代理其與原告締結系爭消費借貸
    契約、借款29,700,000元無誤，被告丙○○、炘格公司職員
    所為係有權代理行為，應對被告乙○○發生效力，均堪認定
    ；被告乙○○抗辯為無權代理等情，洵不足採。
  5.茲既被告乙○○確有邀同被告己○○、丙○○為連帶保證人
    ，於82年7 月5 日向原告借款29,700,000元，嗣自83年9 月
    5 日起即未依約繳息，雖經原告向本院聲請拍賣抵押物強制
    執行、實行抵押權後，仍有本金14,280,911元及自84年12月
    13日起之利息、違約金未獲償等事實，已據原告提出本院民
    事執行處通知暨分配表、債權計算書為證（見本院卷(一)第12
    至13頁），被告乙○○對此情並不爭執，被告己○○、丙○○未於言詞辯論到場爭執，亦未提出書狀陳述以供本院斟酌
    ，是依上開證物，自堪信原告之主張為真實，被告應依約連
    帶返還上開借款本息、違約金。
  (二)被告乙○○以其對原告有民法第二十八條、第一百八十八條
    及第一百八十四條之故意侵權行為損害賠償債權為由，與原
    告系爭借款返還債權抵銷，是否有據？
  1.被告雖抗辯：原告之職員、被告丙○○共同以詐欺、偽造文
    書之方法，導致被告乙○○財產受有信賴利益之損害，權利
    受侵害，所受損害金額與原告訴請返還之借款金額相同，原
    告應依民法第二十八條、第一百八十八條、第一百八十四條
    規定對被告乙○○負故意侵權行為損害賠償責任等語。原告
    就此則陳稱：被告乙○○並未因原告銀行人員涉及背信罪嫌
    即受有損害，並無由抵銷；況且，被告乙○○授權辦理系爭
    借款，將印鑑及親蓋之空白借據交予被授權人，對侵權行為
    損害之發生或擴大與有過失等語。
  2.惟如(一)所述，被告丙○○係本於被告乙○○之授權，而以被
    告乙○○為借款人向原告借用系爭借款，兩造間消費借貸及
    連帶保證契約確已成立生效，被告乙○○因系爭消費借貸契
    約而對原告所負返還借款之義務，本即與其授與代理權予被
    告丙○○、炘格公司職員之本意無違，此尚非被告乙○○之
    損害。
  3.況參諸民法第一百九十八條規定：「因侵權行為對於被害人
    取得債權者，被害人對於該債權之廢止請求權，雖因時效而
    消滅，仍得拒絕履行。」，「若被害人因受害而與加害人訂
    立雙務契約，而又已受領加害人所為全部或部分之對待給付
    者，應可視為已承認該雙務契約之效力，不得再援此法條規
    定，拒絕履行。否則反而使被害人單方面受領加害人對之所
    為之給付，自己則毋庸履行給付之義務而蒙受利益，此顯非
    事理之平。」（最高法院88年度台上字第2507號判決參照）
    ，被告乙○○既已受領原告依系爭消費借貸契約所為之對待
    給付（借款金錢），自可視為承認系爭消費借貸契約之效力
    ，其依約對原告所負借款返還義務，係因契約所生之債務，
    難謂屬於其因侵權行為所受之損害。
  4.其次，雖原告行員因所為超額貸款行為而遭判決業務文書登
    載不實、背信罪，但因該項行為受損害者為原告，依此，難
    認原告對被告乙○○有侵害權利之加害行為可言。
  5.準此，被告乙○○抗辯其對原告有故意侵權行為損害賠償債
    權存在，洵屬無據。
五、從而，原告依消費借貸及連帶保證契約請求被告連帶給付借
    款如主文第一項所示，為有理由，應予准許。
六、本件為判決之基礎已臻明確，兩造其餘之陳述及所提其他證
    據，經本院斟酌後，認為均於判決之結果無影響，亦與本案
    之爭點無涉，自無庸逐一論述，併此敘明。
丙、假執行之宣告：
    原告、被告乙○○陳明願供擔保請為宣告假執行或免為假執
    行，經核均與規定相符，爰分別酌定相當之擔保金額予以宣
    告。
丁、結論：原告之訴為有理由，並依民事訴訟法第三百八十五條
    第一項前段、第八十五條第二項、第三百九十條第二項、第
    三百九十二條第二項，判決如主文。
中    華    民    國    95    年    9     月    8     日
                  民事第三庭  法  官  賴錦華
正本係照原本作成。
如對本判決上訴，須於判決送達後廿日內向本院提出上訴狀。
中    華    民    國    95    年    9     月    8     日
                              書記官  林桂玉


司法院資訊處製作；財團法人民間司法改革基金會備份。
